臺灣高等法院刑事判決　　　　　　 92年度上更(二)字第623號
上　訴　人　臺灣板橋地方法院檢察署檢察官
上　訴　人
即　被　告　乙○○
　　　　　　戊○○（原名王張金鳳）
共　　　同
選任辯護人　吳　麒律師
上　訴　人
即　被　告　丙○○
選任辯護人　趙建興律師
　　　　　　蔡宏修律師
上列上訴人等因被告偽造有價證券等案件，不服臺灣板橋地方法
院85年度訴字第1998號中華民國86年8 月7 日第一審判決（起訴
案號：臺灣板橋地方法院檢察署85年偵字第4078號、第7601號；
併審審理案號：85年度偵字第2917號、第19450 號、第20207 號
、85年度偵續字第128 號、86年度偵字第5712號），提起上訴，
經判決後，由最高法院發回更審，本院判決如下：
    主  文
原判決關於乙○○、張斳苪、丙○○部分撤銷。
乙○○、張斳苪共同連續意圖供行使之用，而偽造有價證券，各
處有期徒刑肆年陸月，偽造如附表一、二所示之支票貳拾貳紙均
沒收。
丙○○共同連續意圖供行使之用，而偽造有價證券，處有期徒刑
年貳月，偽造如附表一、二所示之支票貳拾貳紙均沒收。
    事  實
一、乙○○、王斳苪（原名王張金鳳）為夫妻，係天藝廣告印刷
    事業股份有限公司（以下簡稱：天藝公司）及月藝印刷事業
    有限公司（以下簡稱：月藝公司）等相關企業公司負責人。
    乙○○、張斳苪明知其本人及天藝公司、月藝公司等關係企
    業，於民國（下同）83年間，資力已陷入困難之狀態，信用
    不佳，竟萌共同不法所有之意圖，並基於概括之犯意，藉以
    會養會，以債養債之方式，籌措金錢。先後於：（一）83年
    4 月10日，由乙○○出名，張斳苪出面實際負責邀集每月新
    臺幣（下同）20萬元之民間互助會，塗蔡月女、謝梁錦治應
    邀入會，84年12月乙○○、張斳苪夫妻倒會，塗蔡月女、謝
    梁錦治分別所繳活會會款169 萬7200元、256 萬元，均追償
    無著。（二）84年6 月1 日，仍以乙○○出名，張斳苪出面
    招集每月5 萬元之民間互助會，塗蔡月女按月繳納活會會款
    28萬元，己○○亦如數繳交活會會款（連標息為30萬元），
    乙○○夫妻於84年12月宣告倒會。（三）84年6 月5 日，乙○○、張斳苪夫妻，以相同之模式，詐騙林春生入會，同年
    12月倒會，林春生活會會款62萬7400元，血本無歸。（四）
    84年8 月起至同年12月止，乙○○、張斳苪以天藝公司印刷
    需要為由，多次分別向葛樂利國際紙業有限公司（以下簡稱
    ：葛樂利公司）、泉升實業股份有限公司（以下簡稱：泉升
    公司）詐購紙張，致葛樂利公司、泉升公司分別交付398 萬
    113 元、1133萬6524元之紙張，迄今分文未償。（五）84年
    10月16日、同年月26日，乙○○、張斳苪以短期借用為由，
    向塗蔡月女先後詐騙現金97萬2000元、140 萬6400元；乙○○、張斳苪於84年12月6 日，向塗蔡月女詐購玉器，價值98
    萬元。
二、黃永良（業經本院判處有期徒刑10月確定）為解決天藝公司
    、月藝公司龐大資金債務問題，於83年間，受乙○○、張斳
    苪請託，擔任天藝公司、月藝公司總經理特別助理，負責天
    藝等公司關係企業資金調度。另丙○○應乙○○、張斳苪之
    請求，於83年7 月15日前之某日向楊志鴻取得臺灣懋騰實業
    股份有限公司（以下簡稱：臺灣懋騰公司）向彰化商業銀行
    建成分行申領之空白支票與楊志鴻印章後，交由張斳苪，以
    供乙○○夫妻不時之需。嗣楊志鴻於83年7 月15日死亡，詎
    乙○○、張斳苪、黃永良、丙○○於84年3 、4 月間，知悉
    楊志鴻業已死亡，臺灣懋騰公司亦已結束營業，竟為天藝公
    司相關企業調錢之方便，共同基於意圖供行使之用之概括犯
    意，自84年間某日起至同年12月初某日止，由乙○○、張斳
    苪2 人，指使黃永良或丙○○分別偽造如附表1 （由黃永良
    簽發）、2 （由丙○○簽發）所示，均以臺灣懋騰公司為發
    票人、彰化商業銀行建成分行為付款人之支票計22張（關於
    發票日、金額、票號，詳如附表1 、2 所示），分別交付高
    榮真、丁○○或其他姓名不詳之人等，作為借款之擔保，分
    向高榮真、丁○○及其他姓名不詳之人等詐騙現金，所開支
    票，先後提示遭退票，高榮真等人始知上當。
三、黃永良與乙○○、張斳苪明知天藝公司關係企業，早已陷於
    無支付能力之狀態，乙○○、張斳苪基於同前之詐財犯意，
    共同與知情之黃永良，隱瞞上情，先於84年11月16日由張斳
    苪、黃永良先以電話聯絡，佯稱願以張斳苪所有坐落臺北市
    ○○○路3 段334 號之房地設定第一順位抵押，向丁○○借
    款300 萬元，再由黃永良持抵押權設定契約書、所有權狀，
    在萬通商業銀行中和分行，言明第2 天即還錢，先不設定抵
    押云云，致丁○○陷於錯誤，電匯291 萬元予天藝公司。同
    年12月4 日，張斳苪復以電話向丁○○借款700 萬元，佯稱
    欲清償臺北區中小企業銀行基金，翌日銀行撥款下來即可返
    還，並願以張斳苪之父王新岸所有坐落雲林縣北港鎮○○段
    第74號、第243 號土地設定第一順位抵押，及簽發如附表3
    所示支票供擔保，向丁○○借款700 萬元，由黃永良持如附
    表3 所示支票及抵押權設定契約書、地籍謄本、權狀、印鑑
    證明，在萬通商業銀行中和分行，言明翌日銀行即可撥款下
    來返還云云，使丁○○陷於錯誤，電匯700 萬元給天藝公司
    。84年12月4 日，乙○○亦指示黃永良出面向庚○○借錢，
    虛稱天藝公司急需400 萬元償還臺北區中小企業銀行基金，
    因銀行決定於2 日後撥款貸款，屆時即可償還400 萬元，此
    筆款項僅需利用2 日，請庚○○務必幫忙云云，黃永良即請
    庚○○熟識之丙○○出面取款，並交付如附表4 所示之支票
    、月藝公司台北區中小企業銀行雙園分行、帳號0000000000
    000 號之存摺及蓋妥月藝公司、負責人王慶榮印鑑章並填妥
    密碼之取款憑款予丙○○，以供庚○○擔保，於84年12月4
    日下午3 時即由不知情之丙○○持如附表4 所示支票及存摺
    ，在臺北銀行大安分行交予庚○○，使庚○○陷於錯誤，由
    庚○○先予扣除利息，在臺北銀行大安分行提領現金394 萬
    元交予丙○○，丙○○即將380 萬元匯入臺北區中小企業銀
    行雙園分行月藝公司之帳戶內，並取走其餘之14萬元。嗣庚○○於84年12月6 日電詢臺北區中小企業銀行雙園分行款項
    是否核下，銀行告以未核下，經找黃永良催討，始知月藝公
    司、天藝公司之銀行帳戶均大量退票，倒債金額約數千萬元
    。庚○○於84年12月8 日及9 日提示如附表4 所示之支票，
    亦遭退票，經查詢臺北區中小企業銀行雙園分行月藝公司貸
    款之事，經銀行告知月藝公司貸款未還，並無新申貸案，庚○○至此始知受騙。
四、案經被害人高榮真向法務部調查局北部地區機動工作組檢舉
    而移送臺灣板橋地方法院檢察署、被害人庚○○訴由臺灣板
    橋地方法院檢察署檢察官偵查起訴，暨由被害人丁○○訴由
    臺灣臺北地方法院檢察署檢察官呈請臺灣高等法院檢察署令
    轉臺灣板橋地方法院檢察署檢察官移送併辦。
    理  由
一、訊據被告乙○○、張斳苪矢口否認有何偽造有價證券及詐欺
    之犯行，均辯稱：彼等招集民間互助會多年，無冒標行為，
    因天藝公司等週轉不靈，支票退票，致臨時宣告停會；其從
    事印刷業務多年，因經營需要，乃採購紙張，絕非意圖行詐
    ；伊向塗蔡月女、高榮真、庚○○、丁○○等人借款，係一
    般商場正常借貸，有者甚至提供擔保，並非蓄意詐騙；臺灣
    懋騰公司之支票，係共同被告黃永良、丙○○所簽發，與其
    等無關，且其等亦不知楊志鴻業已死亡之事；又黃永良為代
    書，並非天藝公司等職員，其係利用丁○○等金主高利貸款
    予天藝公司之機會，從中抽取傭金，其等與丁○○等金主均
    不認識，黃永良如何借款，亦與其等無關云云。另被告丙○○固坦承有交付臺灣懋騰公司空白支票及印章予張斳苪，轉
    給乙○○使用之事實，惟亦矢口否認有何偽造有價證券之犯
    行，辯稱：楊志鴻死亡前，囑付將支票轉給乙○○夫妻使用
    ，如何使用乃楊志鴻與乙○○夫妻之事，伊全不知情云云。
    惟查：
（一）前揭事實，業據被害人塗蔡月女、謝梁錦治、己○○、林
      春生、葛樂利公司總經理陳勝雄、泉升公司總經理李文成
      、高榮真、丁○○、庚○○等人指訴綦詳，復有互助會單
      、支票及退票理由單、抵押權設定契約書、所有權狀、地
      籍謄本、印鑑證明、月藝公司存摺、取款憑條、彰銀建成
      分行支票帳戶存款往來對帳單等影本附卷可稽。
（二）又據被告乙○○於偵查時供稱：伊自83年開始即陸陸續續
      借款，84年即因週轉不靈而跳票等語（見偵字第2917號卷
      第42頁）；復於本院前審時供承：83年底，因與別人合夥
      開公司虧損，資金較緊，於84年5 、6 月間才向地下錢莊
      借錢等語（見本院上訴審卷(二)第6 頁）；另被告張斳苪於
      調查時亦供稱：83年7 月間，天藝等公司財務狀況吃緊，
      伊便請丙○○幫忙找支票充作客票向銀行票貼，以利週轉
      等語（見偵字第4078號卷第18頁反面）。顯見被告乙○○
      夫妻所經營之天藝等公司於83年間，已有資力困難之情形
      產生，而須靠調度資金度日。則被告乙○○夫妻長期在資
      金不足之情況下，猶以會養會，匿飾其財產實況，致各會
      員不知其情，紛紛入會，乙○○夫妻宣告倒會後，迄今仍
      不賠償會員相當之損失，衡情顯有以招會方式詐財之意圖
      。
（三）被告乙○○係天藝公司董事長，張斳苪係總經理，此為乙○○、張斳苪兩人所不爭，而83年7 月間，天藝公司即以
      非客戶支票充當為客票，持以週轉現金，業如前述，顯見
      其等本身資力已不足，信用已破產，故客戶均不願收受其
      等或天藝等公司支票甚明。被告乙○○之妹甲○○於偵查
      中亦指稱：被告乙○○事後告訴伊，因渠信用不好，本身
      帳戶之支票已無法對外使用，故使用他人之支票週轉等語
      情（見偵字第4078號卷第47頁反面）。即被告乙○○於偵
      查中亦稱：伊公司信用不好，才向甲○○借票，已使用1
      、2 年等語（見同上卷第79頁）。則被告乙○○、張斳苪
      於其本身或天藝公司信用不好，資力不足時，於84年8 月
      至同年12月向葛樂利公司、泉升公司，分別訂購398 萬11
      3 元，1133萬6524元之紙張，復於84年10月至12月，分別
      向高榮真、塗蔡月女、丁○○、庚○○告貸數百萬元，尤
      於84年12月6 日，在手頭不便、支票大量退票之時，猶購
      買價值98萬元之玉器，所開立或交付之支票，卻一一不獲
      兌現，被告乙○○、張斳苪有非法詐財之惡意，至為明顯
      （有關乙○○、張斳苪與黃永良共同詐騙庚○○、丁○○
      部分，容後再為詳細說明）。
（四）附表1 、2 所示臺灣懋騰公司之支票，原為空白支票本，
      連同負責人楊志鴻之印章，由楊志鴻託被告丙○○，丙○○再將之交予張斳苪，供乙○○、張斳苪使用等青，迭據
      被告丙○○、黃永良供承在卷，即被告乙○○於調查時亦
      供承：是被告丙○○將該帳戶支票簿交給伊太太開立使用
      等語（見偵字第4078號卷第7 頁反面），於偵查中復為相
      同之供述（見同上卷第68頁），另於原審訊問時亦供稱：
      83年3 、4 月間，楊志鴻曾向伊借30萬元，嗣因伊要週轉
      ，楊志鴻同意伊以臺灣懋騰公司建成分行之支票週轉，當
      時是透過伊特助（即黃永良）找到丙○○才拿到票等語（
      見原審卷(一)第89頁及其反面），並承認該本支票伊亦有使
      用等情（見同上卷第212 頁）；另被告張斳苪於調查時亦
      供稱：83年7 月間，因天藝等公司財務狀況吃緊，伊便請
      丙○○幫忙找支票以利週轉，丙○○才將楊志鴻之空白支
      票交予伊使用等語（見偵字第4078號卷第18頁反面、第19
      頁），嗣於偵查中復為相同之供詞（見同上卷第69頁反面
      、第70頁）。又乙○○夫妻於原審更具狀表示：「乙○○
      與臺灣懋騰公司楊志鴻，於83年4 、5 月間，有借貸關係
      ，因被告公司需要週轉，透過丙○○將支票交付乙○○。
      王張金鳳（張斳苪）於公司須使用支票作支票保證時，依
      乙○○之指示開具支票，被告有權使用支票」等語（見原
      審卷(一)第162 頁反面、第163 頁）。證人即臺灣懋騰公司
      工讀生朱世華本院前審訊問時亦證稱：伊在臺灣懋騰公司
      打工期間，見過被告乙○○10幾次；楊志鴻有請會計拿1
      本未使用過之支票，請被告丙○○轉交予乙○○，會計有
      囑伊將支票及印章交給丙○○，當時支票1 本是空白，未
      記載金額日期等語（見本院上訴卷(二)第11頁反面、第20頁
      反面）。再雖被告乙○○等人對於楊志鴻何時向其等借款
      之時間，先後所述稍有差異，惟應係時間久遠記憶不清所
      致，並不影響被告等人曾向楊志鴻借票使用之事實。
（五）至於如附表1 所示之支票，均為黃永良代為簽發等情，業
      據黃永良於本院前審審理時供承在卷（見本院上訴卷(一)第
      156 頁反面），又經本院將如附表1 編號1 至9 、13號之
      支票送法務部調查局鑑定結果，亦屬黃永良筆跡等情，此
      有該局92年3 月4 日調科貳字第09200048050 號、93年5
      月20日調科貳字第09300194650 號鑑定通知書各1 紙在卷
      可憑（見本院更一審卷(一)第180 頁；本院卷(二)第22頁），
      附表1 其餘未送鑑定之支票，以肉眼觀察，其上之字跡亦
      與黃永良已送鑑定確認之筆跡極為相似。又如附表2 編號
      3 、4 、6 所示之支票，均為被告丙○○所簽發等情，亦
      據被告丙○○於本院準備程序時自承在卷（見本院卷(二)第
      58頁），復經本院將附表2 編號1 、2 之支票送法務部調
      查局鑑定結果，認屬丙○○筆跡等情，亦有該局93年5 月
      20日調科貳字第09300194650 號鑑定通知書1 紙在卷可憑
      （見本院卷(二)第22頁），另附表2 其餘未送鑑定之支票，
      以肉眼觀察，其上之字跡復與被告丙○○已送鑑定確認之
      筆跡亦極為類同。再楊志鴻所交付臺灣懋騰公司彰化銀行
      建成分行除附表1 、2 以外之其餘支票雖均有提示付款紀
      錄，有臺灣懋騰公司彰化銀行建成分行帳戶存款往來對帳
      單1 紙附卷可憑，惟經本院赴彰化銀行南港倉庫尋找結果
      ，僅發現附表1 編號1 至9 、附表2 編號1 、2 所示之支
      票11紙等情，有本院勘驗筆錄1 紙在卷可憑（見本院卷(二)
      第18頁），連同本院前審為送鑑定取得之附表1 編號13之
      支票1 紙（見本院更一審卷(一)第111 頁）、被告乙○○交
      予高榮真之附表1 編號11之支票1 紙（見偵字第4078號卷
      第54頁）、交予丁○○之附表1 編號10、12、附表2 編號
      5 之支票3 紙（見本院上訴卷(二)第31頁至第33頁），被告
      乙○○夫妻自行提出送鑑定之附表1 編號14至16、附表2
      編號3 、4 、6 之支票6 紙（見卷外送鑑定證物袋），其
      餘支票均未見原（影）本附卷，則該等支票是何人簽發，
      已無從認定，基於罪疑利益歸於被告原則，本院僅認定被
      告等人有簽發附表1、2所示之支票，附此敘明。又附表1
      、2 所示之支票雖分別為黃永良、丙○○所簽發，惟上開
      支票均用於解決被告乙○○夫妻所經營天藝等公司債務問
      題，且被告乙○○、張斳苪亦承認有使用前開支票，已如
      前述，是被告丙○○、黃永良所稱係被告乙○○夫妻拿臺
      灣懋騰公司支票，命其等簽發作調度金錢之用，應可採信
      ，被告丙○○、黃永良顯係承被告乙○○、張斳苪之命簽
      發上開支票，至為明確，被告乙○○、張斳苪豈能以前揭
      支票非其筆跡而卸免責任，是其等辯稱該等支票為黃永良
      擅自攜來而簽發云云，顯屬諉責之詞，不足採信。
（六）又查楊志鴻於83年7 月15日死亡一節，有死亡證明書在卷
      可考，斯時被告丙○○曾前往弔唁，亦據丙○○陳明在卷
      （見偵第4078號卷第28頁反面），據被告乙○○稱：彼與
      楊志鴻有金錢借貸關係，並使用本件訟爭支票本，丙○○
      亦為其乾女兒等語（見同上卷第9 頁反面），被告張斳苪
      亦稱：丙○○亦係伊乾女兒等語（臺灣臺北地方法院85年
      度偵續字第187 號第96頁反面），茲乙○○夫妻與楊志鴻
      既有借貸關係，且楊志鴻復將支票借予被告乙○○夫妻使
      用，顯見其等關係密切，且丙○○又同時為楊志鴻與乙○○夫妻之乾女兒，而丙○○於被告乙○○、張斳苪要求伊
      簽發支票時，早知楊志鴻已死亡，衡之常情，丙○○不可
      能未將楊志鴻之死訊告知乙○○、張斳苪2 人。徵之，天
      藝公司在83年間，即覓他人票據充當客票，並向甲○○借
      票多年，業如前述，乙○○夫妻對臺灣懋騰公司之支票，
      當需求甚切，其在83年7 月15日楊志鴻死亡約半年內，卻
      不敢簽發臺灣懋騰公司支票，直至84年3 月起，即如被告
      乙○○所言：「自84年3 月起，即開立並使用臺灣懋騰公
      司彰銀支票」（見偵字第4078號卷第7 頁反面），大量簽
      發本件支票，苟非知情，何以如此？且被告乙○○既借用
      前開支票使用，理應負責將票款存入臺灣懋騰公司彰化銀
      行建成分行帳戶，則楊志鴻既已死亡，前開帳戶必遭凍結
      ，被告乙○○等人豈能不知，是被告乙○○、張斳苪辯稱
      不知情云云，殊不足取。縱楊志鴻生前書立授權書，同意
      乙○○使用支票，然人之權利能力，始於出生，終於死亡
      ，楊志鴻授權之效力隨其死亡而不存在，被告乙○○、張
      斳苪2 人自不得於楊志鴻死後猶命黃永良、丙○○以死者
      支票調錢，開立已死亡者之支票，其偽造支票之犯行，堪
      以認定。
（七）再被告乙○○、張斳苪辯稱黃永良非伊公司職員，實係地
      下代書，靠抽取佣金為業，黃永良向庚○○借款400 萬元
      ，亦從中獲得14萬元佣金，其等與丁○○等金主均不認識
      ，黃永良如何詐欺借款，與其等無關云云。惟查：黃永良
      確為天藝等公司總經理特別助理一節，業據證人即天藝公
      司職員王梅珊於本院前審訊問時證稱：黃永良是公司員工
      ，係擔任總經理特助，黃永良來公司時，被告乙○○特地
      介紹黃永良給公司同仁認識，並告知伊將黃永良之名片印
      上總經理特別助理等語（見本院上訴卷(二)第7 頁反面至第
      8 頁），而黃永良交予庚○○之名片的確印有天藝公司總
      經理特助等字樣一節，亦有黃永良名片1 紙在卷可稽（見
      本院上訴卷(一)第98頁），另中國輸出入銀行寄給天藝公司
      之信函，亦載明係「黃特助」（見同上卷第281 頁），即
      被告乙○○、張斳苪自調查起至原審審理時止均自承黃永
      良係天藝等公司總經理之特別助理，嗣至原審判決後始改
      稱黃永良並非天藝等公司總經理之特別助理，惟對於何以
      要更改供詞，僅辯稱其等因不懂法律，係應黃永良之要求
      始為前揭供詞，實難採信。再徵之黃永良自承於84年間左
      右始到天藝公司上班（見同上卷第88頁反面），如前所述
      ，斯時天藝等公司經營已陷入困境，被告乙○○、張斳苪
      亦坦言黃永良有向丁○○、庚○○等人借錢，而所借得款
      項均用於天藝等公司週轉之用等情，顯見被告乙○○、張
      斳苪係為解決天藝等公司債務及調度資金之目的始聘黃永
      良為天藝等公司總經理之特別助理，非屬常設編制，故有
      證人即天藝公司職員葉惠綸稱：伊有看過黃永良，但認為
      黃永良非天藝公司之員工之證詞云云（見同上卷121 頁反
      面、第122 頁）。再黃永良替被告乙○○等人向庚○○借
      款400 萬元，由庚○○先預扣利息6 萬元，餘394 萬元，
      再由被告丙○○取走其中14萬元，乙○○實僅獲得380 萬
      元，固屬實情，被告乙○○、張斳苪即辯稱該14萬元即為
      支付黃永良之佣金云云，姑不論該14萬元係被告丙○○而
      非黃永良取走，黃永良亦否認有抽取該筆佣金之情，即就
      黃永良如何抽取佣金之比例一節，被告乙○○、張斳苪先
      後稱：如果黃永良填妥之楊志鴻支票，其等按期將款存入
      臺灣懋騰公司之帳戶內而償還借款時，黃永良即將乙○○
      簽發交給黃永良作擔保之公司支票退還乙○○，黃永良因
      此取得百分之2 ．5 之報酬，若黃永良所交付已填妥臺灣
      懋騰公司之支票連同其等所收取之客票向銀行貼現時，黃
      永良即取得百分之5 之報酬等語（見同上卷第91頁反面）
      ；或稱：票換票，黃永良抽百分之2 ．5 ，而基金，黃永
      良抽百分之5 之佣金（見同上卷第122 頁）；或稱請黃永
      良開保證票需給黃永良百分之2 ．5 之佣金（見同上卷第
      187 頁）；或稱：其等需用錢時，黃永良就拿幾張支票與
      其等換票，黃永良抽百分之7 之佣金等語（見本院更一審
      卷(一)第43頁），其等前後所述不一，已有瑕疵可指，且就
      庚○○借款400 萬元部分，若黃永良確有獲得14萬元之佣
      金，換算抽佣比例，亦為百分之3 ．5 ，與被告乙○○等
      前揭所述之佣金比例均不相符。再若黃永良係為賺取佣金
      而為被告乙○○等人借款，何以於向丁○○先後借款1000
      萬元時，非但未抽取任何佣金，反而還提供坐落臺北縣永
      和市○○路10巷18弄5 號1 樓其房屋設定抵押權予丁○○
      作為擔保（見臺灣臺北地方法院檢察署84年度偵字第2740
      8 號卷第23頁），此顯非資金仲介掮客應有之作為甚明。
      又縱被告確非天藝等公司員工，且確係以賺取佣金為業，
      惟其既受被告乙○○、張斳苪之託向丁○○、庚○○借錢
      ，而所借得之款項又用於解決天藝等公司債務，況丁○○
      於偵查中復述稱：84年11月間，借300 萬元時，是張斳苪
      及黃永良打電話向伊借錢，而同年12月間借700 萬元時，
      亦係張斳苪打電話向伊借錢等語（見同上卷第14頁反面）
      ，被告乙○○、張斳苪豈能以黃永良非其公司員工，賺有
      佣金，其等與丁○○等人不認識而卸免責任。是被告乙○○等之辯護人請求向合作金庫中和分行調閱天藝公司職員
      於84年9月至11月之帳戶往來明細及黃永良有無於該行庫
      開設帳戶，欲證明黃永良非天藝公司員工云云，本院認與
      被告乙○○等人是否成立詐欺罪尚無直接關連，已如上述
      ，故無再調閱之必要，附此敘明。
（八）又被告乙○○等人於84年11月間，向丁○○借款300 萬元
      ，雖有提供張斳苪所有坐落臺北市○○區○○段2 小段56
      地號土地及其上之建物即臺北市○○○路○ 段334 號房屋
      作為擔保，然在此之前，張斳苪早將前開房地設定1300萬
      元最高限額抵押權予臺灣省合作金庫等情，有土地及建物
      登記薄謄本各1 紙在卷可稽（見同上卷第25頁、第26頁）
      ，實已無殘值。又其等於同年12月間再向丁○○借款700
      萬元時，雖亦提供天藝及臺灣懋騰等公司之支票、號牌Ａ
      Ｓ─9999號賓士牌轎車及張斳苪之父張新岸所有，坐落雲
      林縣北港鎮○○段74、243 號2 筆土地作為借款之擔保，
      惟前開支票於借款過2 日即均遭退票，已如前述，又張新
      岸前開土地，因契約書、申請書住址與登記簿不符，且欠
      缺身分證明文件，致無法辦理抵押權登記等情，亦有雲林
      縣北港地政事務所登記案件補正通知書1 紙在卷可稽（見
      同上卷第32頁），再上開賓士轎車係屬昱全電子實業有限
      公司（以下簡稱：昱全公司）所有，告訴人根本無法變賣
      ，且事後又遭昱全公司之債權人康財實業股份有限公司申
      請強制執行而取走等情，亦有臺灣板橋地方法院民事執行
      處函1 紙在卷可憑（見偵續字第187 號卷第20頁）。是縱
      被告乙○○等人於借款時有提供擔保，惟所提供之擔保價
      值不相當，或係無法變賣，告訴人因而無法受償，此與無
      提供擔保情形相同，被告乙○○等人自不能以有提供擔保
      或事後有為部分清償即認其等於借款之初並無詐欺犯意。
（九）又被告乙○○等人向告訴人庚○○、丁○○借款時，係稱
      公司急需400 萬元歸還臺北區中小企業銀行基金，該銀行
      決定於被告等人清償2 日後即撥款予天藝公司（應為月藝
      公司之誤），屆時即可清償所借貸之金錢等情，迭據告訴
      人庚○○、丁○○於偵審中指訴在卷，姑不論被告乙○○
      等人向庚○○、丁○○借錢時（即84年12月4 日），據其
      等大量退票日（即同年月6 日）僅差距2 日，斯時其資力
      早已陷入困難，且無清償能力。又證人即臺北區中小區企
      業銀行雙園分行經理李清盛於偵查中證稱：月藝公司於83
      年12月間向伊銀行貸款（中小企業保證基金）1000萬，於
      83年12月2 日即已撥款，到84年12月2 日屆期必須歸還，
      月藝公司僅於84年12月4 日還款300 萬元，餘貸金額均未
      償還，而在原貸款尚未清償完畢時，不能再申請貸款等語
      （見偵字第7601號卷第49頁反面、第50頁）；嗣於原審審
      理時復證稱：月藝公司當時借1000萬元，僅還300 萬元，
      嗣又表示要再續借，並開1000萬元之支票予銀行，但在支
      票未兌現前，不可續借，故伊未答應等語（見原審卷(一)第
      240 頁反面、第241 頁）；另證人即當時臺北區中小企業
      銀行雙園分行辦理徵信作業之行員留文仁於原審訊問時亦
      證稱：被告乙○○當時有表示要續借，伊本身並無決定權
      ，故未承諾，當時月藝公司債信不好，必須由總公司核准
      ，分行無權展延，且要先還清舊貸部分，始得再借等語（
      見同上卷第279 頁反面至第280 頁反面）。顯見被告乙○○等人於借款當時，臺北區中小企業銀行根本未答應要續
      借，且被告乙○○等人總共向庚○○、丁○○借得1400萬
      元，若如其等借款時所言將之清償臺北區中小企業銀行即
      得續借，惟竟僅將其中300 萬元歸還銀行，餘款均挪為他
      用，自難謂詐欺之犯意。
（十）再查，丙○○於調查時，供稱：伊知道楊志鴻於83年7 月
      15日死亡，當時尚前往弔唁，因王張金鳳告訴伊需要他人
      支票週轉，向楊志鴻借得支票1 本，伊知道乙○○夫妻開
      立該支票等語（見偵字第4708號卷第28頁、第29頁及其反
      面），又證人即楊志鴻之妻曹秀女於偵查時亦證稱：楊志
      鴻死亡後，伊有要求丙○○交還支票，但丙○○均未還等
      語（見同上卷第94頁反面），而附表2 所示之支票均為被
      告乙○○、張斳苪指示丙○○所簽發等情，亦如前述，而
      簽發支票時復須蓋用臺灣懋騰公司及負責人楊志鴻之印鑑
      章，則丙○○豈有不知所簽發之支票係已死亡之楊志鴻之
      理。
（十一）綜上所述，本件事證已臻明確，被告乙○○、張斳苪、丙○○所辯均屬畏罪卸責之詞，不足採信，應依法論科。
二、核被告乙○○、張斳苪、丙○○所為，均係犯刑法第201 條
    第1 項之偽造有價證券罪、及同法第339 條第1 項之詐欺取
    財罪。被告等人盜用楊志鴻印章，為偽造有價證券之部分行
    為；又行使偽造有價證券之低度行為，復為偽造有價證券之
    高度行為所吸收，均不另論罪。公訴人認被告等另犯刑法第
    217 條第2 項之盜用印章罪云云，尚有未洽，惟公訴人認為
    此部分行為與前揭論罪科刑部分有牽連犯之裁判上一罪之關
    係，爰不另為無罪之諭知。又偽造有價證券，本含有詐欺之
    性質，但被告乙○○、張斳苪、丙○○將偽造臺灣懋騰公司
    名義之支票，充為天藝公司之擔保支票，佯稱為客票，以堅
    被害人之心，自另牽連觸犯詐欺取財罪。檢察官雖僅就乙○○詐取高榮真、丁○○、庚○○金錢部分起訴，關於其餘詐
    欺部分與已起訴部分有連續犯或牽連犯之裁判上一之關係，
    依審判不可分原則，本院自得一併審究。又公訴人就被告張
    斳苪部分雖僅論以刑法第201 條第1 項之偽造有價證券罪，
    惟就張斳苪詐欺高榮真部分，業於犯罪事實欄敘及，僅漏論
    刑法第339 條第1 項之法條，仍應認檢察官就此部分業經起
    訴，則就被告張斳苪其餘詐欺部分與已起訴部分亦有連續犯
    或牽連犯之裁判上一之關係，本院亦應併予審理。被告乙○○、張斳苪、丙○○、黃永良就偽造有價證券及因此牽連所
    犯詐欺取財部分，互有犯意聯絡及行為分擔，應論以共同正
    犯。被告乙○○、張斳苪就詐取丁○○、庚○○金錢部分，
    與黃永良互有犯意聯絡及行為分擔；被告乙○○、張斳苪就
    其餘詐欺取財部分（即事實欄一）亦互有犯意聯絡及行為分
    擔，均論以共同正犯。再被告乙○○、張斳苪、丙○○所犯
    多次偽造有價證券、詐欺取財犯行，均時間緊接，所犯構成
    要件相同之罪，顯均係以概括犯意反覆為之，應各依連續犯
    之規定論以一罪，並加重其刑。又被告乙○○、張斳苪所犯
    連續偽造有價證券及連續詐欺2 罪之間，有方法結果之牽連
    關係，均應從一重依連續偽造有價證券罪處斷。
三、原審予以論罪科刑，固非無見。惟查：（一）被告乙○○、
    張斳苪、丙○○持偽造之支票交予高榮真、丁○○作為借款
    之擔保，應牽連犯刑法第339 條第1 項之詐欺取財罪，原審
    漏未論及，自有不合。（二）另已判決確定之黃永良就上開
    （一）之行為與被告乙○○、張斳苪、丙○○應成立共同正
    犯，原審亦未論述，亦有疏漏。（三）又被告乙○○、張斳
    苪所犯事實欄一之詐欺犯行，原審未及審酌，亦有未洽。（
    四）再原審除就本件附表1 、2 所示之22紙支票外，另認被
    告等人偽造其餘36紙支票，同有不當。（五）被告乙○○所
    犯偽造有價證券與詐欺兩罪之間，屬牽連關係，原審認應分
    論併罰，亦有可議。被告乙○○、張斳苪、丙○○上訴意旨
    ，仍執前詞，否認犯罪，固無理由；檢察官上訴意旨，認事
    實欄一部分與起訴部分有裁判上一罪之關係，認應併予審理
    ，則應認有理由，惟原判決既有前揭可議，自應由本院撤銷
    將原判決關於被告乙○○、張斳苪、丙○○部分予以撤銷改
    判。查被告乙○○、張斳苪雖素無前科，但犯後一再否認犯
    行，不知悛悔，所詐得之金額甚鉅，且迄未與告訴人和解，
    造成損害非微，量刑自不宜輕縱，檢察官上訴意旨，請求從
    重處罰，非無理由，爰審酌上情，及被告等人犯罪之動機、
    目的、手段、智識程度，其中被告丙○○係聽從被告乙○○
    、張斳苪命令行事，惡性較輕等一切情狀，各改量處如主文
    第2 、3 項所示之刑，以示懲儆。至如附表1 、2 所示之支
    票，計22紙，屬偽造之有價證券，不問屬於被告與否，均依
    法宣告沒收。
四、公訴意旨另以：被告乙○○、張斳苪復於84年初，向開喜食
    品行（負責人：施植昌）之實際負責人甲○○借用開喜食品
    行在第一商業銀行華江分行、帳號00000000號、票號000000
    0 號至0000000 號之支票使用，嗣於84年5 月間，承前偽造
    有價證券之概括犯意，對甲○○佯稱：欲借用開喜食品行之
    印鑑章領用甲存代收支票，使甲○○不疑有他而借用開喜食
    品行之印鑑章予乙○○、張斳苪，詎乙○○、張斳苪竟盜用
    上開印鑑章，至第一商業銀行華江分行提鴒開喜食品行帳戶
    之支票1 本使用，足以生損害於開喜食品行及施植昌。乙○○、張斳苪領得上開支票後，並盜蓋開喜食品行之印章於支
    票上後，始將開喜食品行之印鑑歸還甲○○，乙○○、張斳
    苪即連續多次偽造上開帳戶支票，填上開喜食品行負責人施
    植昌為發票人、發票日及票額，以之為客票，並交付多人調
    借現款週轉，而行使偽造有價證券。其中於84年11月間，交
    付如附表5 所示支票予高榮真調借現款，使高榮真如數交付
    項予乙○○、張斳苪，然票期屆至時退票，經高榮真循線追
    查始悉上情。因認被告乙○○、張斳苪連續涉有刑法第201
    條第1 項、第217 條第2 項之罪嫌云云。惟訊據被告乙○○
    、張斳苪均堅詞否認有右揭犯行，均辯稱：係經甲○○同意
    授權其等使用前開支票，且係由公司會計王研萍向甲○○取
    回使用等語。經查，證人即王研萍於原審訊問結證稱：公司
    有使用開喜食品行之支票，何時使用伊記不得，支票係向甲○○拿取，當初係換票，嗣甲○○將整本支票交由總經理（
    即乙○○）使用，伊曾向甲○○拿過次支票本，均是新票，
    開喜食品行之帳戶係由伊負責存款，原先銀行通知甲○○，
    後嫌麻煩始叫銀行直接通知伊，拿印章領支票時均會告知甲○○等語（見原審卷(一)第91頁至92頁）；又告訴人甲○○於
    調查時先稱：被告乙○○等總共盜領4 本支票等語（見偵字
    第4078號卷第47頁），嗣於原審時又稱：伊同意借乙○○2
    本支票本，另1 本係乙○○借用印章私自盜領等語（見原審
    卷），其先後所述不一，顯有瑕疪可指，是否可信，已非無
    疑。況開喜食品行在第一商業銀行前揭帳戶至85年1 月5 日
    始被列為拒絕往來，其自84年7 月1 日至85年1 月5 日帳戶
    支票交易頻繁，有該帳戶存款往來明細表在卷可查，告訴人
    當無不知支票為被告乙○○等人使用之理。再告訴人甲○○
    與被告乙○○係兄妹關係，且告訴人曾同意被告乙○○使用
    整本空白支票，豈有僅如附表5 之3 紙支票未同意被告乙○○使用之理？被告乙○○等人此部分所辯，尚堪採信。惟公
    訴人認被告乙○○等人此部分行為與前揭論罪科刑部分有連
    續犯之裁判上一罪之關係，爰不另為無罪之諭知，附此敘明
    。
五、至（一）告訴人塗蔡月女（於本院上訴審審理時請求併案審
    理）指稱：被告乙○○、張斳苪於82年8 月20日，邀集每會
    3 萬元之民間互助會，詐取活會會款52萬8000元一節，因乙○○夫妻於83年間，經濟能力始陷入困境，82年8 月之時，
    彼2 人之信用及財力尚無證據證明有不佳之情形，自難認被
    告乙○○2 人於起會時有何詐欺犯行。（二）另告訴人李圳
    （於本院上訴審審理時請求併案審理）指稱：乙○○夫妻於
    83年詐騙其活會會款一節，業為乙○○夫妻所否認，且李圳
    亦無法提出繳納會款之證明，又無法說明其會款總金額，復
    不如其他會員有按月索回會款之支票證明，乙○○所辯李圳
    10餘年來長期放貸，難謂無的放矢，此部分犯行亦屬不能證
    明。（三）另關於高調彩色製版印刷有限公司（負責人林春
    生）（臺灣臺北地方法院檢察署87年度偵字第6930號），指
    控乙○○夫妻涉嫌於84年8 月至12月及86年3 月、4 月，以
    委託加工為名，委託印刷廣告，拒付酬金483 萬9567元與90
    萬元部分，核乙○○夫妻所為，涉嫌觸犯刑法第339 條第2
    項之詐欺得利罪，與前述所犯同法第339 條第1 項詐欺取財
    部分，其罪名不同，構成要件有別。前揭（一）至（三）部
    分，難認與已起訴部分有連續犯之裁判上一罪之關係，且未
    經檢察官提起公訴，自應由檢察官另行偵辦，亦併此說明。
據上論斷，應依刑事訴訟法第369 條第1 項前段、第364 條、第
299 條第1 項前段，刑法第28條、第56條、第201 條第1 項、第
339 條第1 項、第55條、第205 條，罰金罰鍰提高標準條例第1
條前段，判決如主文。
本案經檢察官曾忠己到庭執行職務。
中　　華　　民　　國　　94　　年　　5 　　月　　11　　日
　　　　　　　　　刑事第四庭    審判長法　官  許增男
　　　　　　　　　　　　　　　　　　  法　官  周煙平
　　　　　　　　　　　　　　　　　　  法　官  謝靜恒
以上正本證明與原本無異。
如不服本判決，應於收受送達後十日內向本院提出上訴書狀，其
未敘述上訴之理由者並得於提起上訴後十日內向本院補提理由書
（均須按他造當事人之人數附繕本）。
                                      書記官  魏淑娟
中　　華　　民　　國　　94　　年　　5 　　月　　11　　日
附錄：本案論罪科刑法條全文
刑法第201 條第1 項：
意圖供行使之用，而偽造、變造公債票，公司股票或其他有價證
券者，處3 年以上10年以下有期徒刑，得併科3000元以下罰金。
刑法第339 條第1 項：
意圖為自己或第三人不法之所有，以詐術使人將本人或第三人之
物交付者，處5 年以下有期徒刑、拘役或科或併科1000元以下罰
金。
附表1：
┌──┬──────┬───────────┬───────┬────────┐
│編號│ 發  票  日 │  票             額   │ 支 票 號 碼  │  附        註  │
├──┼──────┼───────────┼───────┼────────┤
│1   │84年7月30日 │48萬元                │ＡＰ0000000號 │                │
├──┼──────┼───────────┼───────┼────────┤
│2   │84年7月31日 │14萬4000元            │ＡＰ0000000號 │                │
├──┼──────┼───────────┼───────┼────────┤
│3   │84年6月22日 │18萬6100元            │ＡＰ0000000號 │                │
├──┼──────┼───────────┼───────┼────────┤
│4   │84年7月21日 │19萬800元             │ＡＰ0000000號 │                │
├──┼──────┼───────────┼───────┼────────┤
│5   │84年7月28日 │15萬7500元            │ＡＰ0000000號 │                │
├──┼──────┼───────────┼───────┼────────┤
│6   │84年8月3日  │33萬2500元            │ＡＰ0000000號 │                │
├──┼──────┼───────────┼───────┼────────┤
│7   │84年7月6日  │29萬5800元            │ＡＰ0000000號 │                │
├──┼──────┼───────────┼───────┼────────┤
│8   │84年7月28日 │33萬7900元            │ＡＰ0000000號 │                │
├──┼──────┼───────────┼───────┼────────┤
│9   │84年8月3日  │22萬5000元            │ＡＰ0000000號 │                │
├──┼──────┼───────────┼───────┼────────┤
│10  │85年1月25日 │38萬5000元            │ＡＰ0000000號 │交付丁○○      │
├──┼──────┼───────────┼───────┼────────┤
│11  │85年1月18日 │38萬元                │ＡＰ0000000號 │交付高榮真      │
├──┼──────┼───────────┼───────┼────────┤
│12  │84年12月29日│42萬3600元            │ＡＰ0000000號 │交付丁○○      │
├──┼──────┼───────────┼───────┼────────┤
│13  │84年10月4日 │18萬3500元            │ＡＰ0000000號 │                │
├──┼──────┼───────────┼───────┼────────┤
│14  │84年12月20日│48萬8000元            │ＡＰ0000000號 │                │
├──┼──────┼───────────┼───────┼────────┤
│15  │85年2月9日  │48萬3000元            │ＡＰ0000000號 │                │
├──┼──────┼───────────┼───────┼────────┤
│16  │85年2月29日 │45萬元                │ＡＰ0000000號 │                │
└──┴──────┴───────────┴───────┴────────┘
附表2：
┌──┬──────┬───────────┬───────┬────────┐
│編號│ 發  票  日 │  票             額   │  支 票 號 碼 │  附        註  │
├──┼──────┼───────────┼───────┼────────┤
│1   │84年7月6日  │48萬2500元            │ＡＰ0000000號 │                │
├──┼──────┼───────────┼───────┼────────┤
│2   │84年6月28日 │43萬3350元            │ＡＰ0000000號 │                │
├──┼──────┼───────────┼───────┼────────┤
│3   │84年12月29日│36萬9000元            │ＡＰ0000000號 │                │
├──┼──────┼───────────┼───────┼────────┤
│4   │85年2月15日 │42萬8600元            │ＡＰ0000000號 │                │
├──┼──────┼───────────┼───────┼────────┤
│5   │85年1月18日 │35萬2400元            │ＡＰ0000000號 │交付丁○○      │
├──┼──────┼───────────┼───────┼────────┤
│6   │85年2月15日 │43萬8600元            │ＡＰ0000000號 │                │
└──┴──────┴───────────┴───────┴────────┘
附表3：
┌──┬──────┬────────┬──────┬──────────┬───────┐
│編號│ 發  票  人 │  發   票   日  │  票   額   │  付    款    人    │  票      號  │
├──┼──────┼────────┼──────┼──────────┼───────┤
│1   │天藝公司    │84年12月4日     │714萬元     │合作金庫中和支庫    │ＸＨ0000000號 │
├──┼──────┼────────┼──────┼──────────┼───────┤
│2   │黃永良      │84年12月9日     │700萬元     │美國運通銀行臺北分行│0000000號     │
└──┴──────┴────────┴──────┴──────────┴───────┘
附表4：
┌──┬──────┬────────┬──────┬──────────┬───────┐
│編號│ 發  票  人 │  發   票   日  │  票   額   │  付    款    人    │  票      號  │
├──┼──────┼────────┼──────┼──────────┼───────┤
│1   │天藝公司    │84年12月8日     │400萬元     │臺北區中小企業銀行雙│ＰＹ0000000號 │
│    │            │                │            │園分行              │              │
├──┼──────┼────────┼──────┼──────────┼───────┤
│2   │黃永良      │84年12月9日     │400萬元     │美國運通銀行臺北分行│0000000號     │
└──┴──────┴────────┴──────┴──────────┴───────┘
附表5：
┌──┬──────┬────────┬──────┬──────────┬───────┐
│編號│ 發  票  人 │  發   票   日  │  票   額   │  付    款    人    │  票      號  │
├──┼──────┼────────┼──────┼──────────┼───────┤
│1   │開喜食品行  │84年12月31日    │48萬9500元  │第一商業銀行華江分行│ＫＡ0000000號 │
│    │施植昌      │                │            │                    │              │
├──┼──────┼────────┼──────┼──────────┼───────┤
│2   │同前        │85年1月31日     │18萬2600元  │同前                │ＫＡ0000000號 │
│    │            │                │            │                    │              │
├──┼──────┼────────┼──────┼──────────┼───────┤
│3   │同前        │85年1月31日     │35萬8450元  │同前                │ＫＡ0000000號 │
└──┴──────┴────────┴──────┴──────────┴───────┘
